臺灣臺中地方法院民事判決　　　　　 96年度保險小上字第2號
上　訴　人　三商美邦人壽股份有限公司
法定代理人　戊○○
訴訟代理人　丁○○
被　上訴人　丙○○
法定代理人　乙○○
　　　　　　甲○○
上列當事人間請求給付保險金事件，上訴人對於中華民國96年4
月10日本院臺中簡易庭95年度中保險小字第11號第一審判決提起
上訴，本院於民國96年6月29日言詞辯論終結，判決如下：
    主      文
上訴駁回。
第二審訴訟費用新台幣壹仟伍佰元由上訴人負擔。
    事實及理由
壹、兩造聲明及陳述
一、被上訴人部分
（一）聲明：駁回上訴。
（二）被上訴人之陳述除與原審判決所載相同者茲予引用外，補
      稱：
    (1)兩造於原審已不爭執，被上訴人之法定代理人乙○○於邵
      文豪詢問時，有告知被上訴人曾因疝氣開刀住院數天，並
      向南山人壽公司請領保險金額，而邵文豪亦將被上訴人原
      投保之南山人壽保險契約帶回研究評估，該契約並記載被
      保險人「因感冒引起急性支氣管炎，住院6天，於93年4月
      22日出院，目前並無服藥，一切正常，台中港澄清醫院，
      病歷號碼0000 000，如須調閱病歷，請幫忙」等文字，由
      上可知，要保人乙○○確實已將被上訴人相關住院紀錄及
      病歷資料交予上訴人查核，故要保人乙○○與被上訴人已
      盡到相關說明義務。
    (2)另邵文豪亦於原審作證時證稱，要保人乙○○與被上訴人
      確實已將相關病歷資料及被上訴人之就醫情形告知上訴人
      ，且系爭保險契約之書面詢問事項，亦係由邵文豪代為填
      寫，並有邵文豪親自撰寫給上訴人公司之報告書等，此亦
      為雙方所不爭執，顯見本件要保人乙○○與被上訴人已盡
      說明之義務，而邵文豪既為上訴人之代理人或使用人，據
      實陳述之效力應及於上訴人。又要保人乙○○係應邵文豪
      之要求在說明書上簽名，後才由邵文豪代為勾選應說明之
      事項，故要保人乙○○與被上訴人實無任何過失。至於保
      險契約之審閱期，其用意乃是若要保人對契約有所疑義時
      ，得不附理由解約，此乃要保人之利益，並非課以要保人
      審視契約之義務，上訴人對此顯有誤解。
    (3)要保人乙○○與被上訴人對於保險相關知識顯不如上訴人
      充分，然要保人乙○○既然已將相關醫療及住院情況告知
      上訴人，並將相關病歷告知上訴人且亦提醒若有不夠明瞭
      充分時，亦可去調取病歷，然上訴人卻未細看要保人所提
      供之資料，亦未再前往調取病歷，上訴人顯有未盡調查之
      義務。
    (4)要保人乙○○已盡所能將相關病歷告知上訴人之代理人或
      使用人邵文豪，由其判斷應如何填載告知事項說明書，故
      若有填載錯誤或疏漏之處，其過失亦應視為上訴人之過失
      ，然上訴人卻要求即便填載錯誤，亦應由要保人或被上訴
      人承擔上訴人之代理人或使用人之過失，顯不合理亦不公
      平，況且，上訴人應對其代理人或使用人施以更完善之教
      育，使其了解告知說明書之內涵，若上訴人之代理人或使
      用人皆對投保說明事項不甚瞭解，又如何期望其代理人或
      使用人能對要保人為完善之說明責任，該不利後果亦應由
      上訴人負擔，始合乎公平等語。
二、上訴人部分
（一）聲明：廢棄原判決，駁回被上訴人在原審之訴。
（二）上訴人之陳述除與原審判決所載相同者茲予引用外，補稱
      ：
    (1)原審判決援引最高法院85年度台上字第179號判決為據，
      認邵文豪係上訴人之使用人，要保人對邵文豪之據實陳述
      效力應及於上訴人，惟查原審所援引上開最高法院判決之
      基礎事實為：「系爭保險契約之招攬人翁月滿到庭證稱：
      填寫要保書上書面訊問時，彭明煥在場，該書面詢問事項
      係伊圈選後由要保人分別簽章，其妻即被上訴人蔡玉寶曾
      告知彭明煥有氣喘，惟因其與蔡玉寶做生意，且樓上樓下
      跑來跑去，很好沒問題，故認係小事，沒有在是否有氣喘
      病那欄打勾等語。」，由此而觀，該判決之基礎事實為要
      保人之妻已明確告知業務員翁月滿，稱要保人有氣喘之確
      切事實，但業務員卻逕自於要保書圈選相反且不實之內容
      。反觀本件，要保人乙○○對業務員邵文豪一開始即提供
      不實資訊（亦即記載住院6天之南山人壽保險契約，實則
      被保險人於澄清綜合醫院住院達14日），業務員僅是按照
      要保人提供之資訊代為勾選，業務員並未逕自勾選與要保
      人提供之資訊相違背之內容。原審判決未察此一差異，卻
      在「調查、查證被保險人病歷資料之必要性」尚未證實，
      復亦未說明理由之情況下，逕自援引與本件原因事實並不
      相同之上開最高法院之判決，甚至進而另外創設出業務員
      或保險人具有調查、查證義務，此一見解顯已將保險法第
      64條所規範要保人據實告知之義務轉由保險人或業務員承
      擔，實已悖於保險法所規範據實告知義務之義務主體為要
      保人，而對保險人與業務員創設出法律規範以外之義務，
      是原審據上開最高法院之判決而認上訴人公司或業務員邵
      文豪未盡調查義務，顯有違誤。
    (2)又原審認定上訴人公司或業務員邵文豪未盡調查義務乙節
      ，惟由南山人壽之保險契約上「被保險人因感冒引起急性
      支氣管炎，住院6天…，如須調閱病歷，請幫忙。」整體
      之記載而觀，要保人係對南山人壽公司表示，關於感冒引
      起之支氣管炎而住院，如南山人壽認為有需要調閱病歷，
      始請南山人壽公司幫忙。此一敘述係要保人針對南山人壽
      公司表示請幫忙調查，並非針對上訴人或業務邵文豪而為
      之表示，自不得以此記載推論上訴人或業務員邵文豪因而
      負有調查、查證義務。縱認上訴人或業務員邵文豪確實負
      有查證、調查義務，茍由要保人該段敘述僅提及感冒引起
      之支氣管炎而住院6天以觀，即便未盡調查、查證義務，
      亦僅係上訴人或業務員邵文豪未盡「被保險人於93年4月9
      日至94年4月22日住院究竟是6天或14天」之調查或查證義
      務而有過失。惟要保人乙○○完全未向邵文豪口頭或書面
      告知被保險人另兩次分別為19天與15天之住院病史，其中
      94年5月10日至94年5月24日住院15天係由於急性腸胃炎、
      急性咽喉炎、脫水等病症，更與南山人壽保險契約上所記
      載住院6天之急性支氣管炎乃屬毫無關聯之其他病症，且
      南山人壽之保險契約上可謂毫無住院15天、19天之相關記
      載，關此二次住院，上訴人或業務員邵文豪根本無從知悉
      ，更遑論進一步針對此二次住院事實為調查或查證，此二
      次住院病史顯係要保人乙○○未據實以口頭或書面告知業
      務員邵文豪或上訴人公司，即便非故意隱匿，亦屬過失遺
      漏，上訴人公司經評估認已足嚴重影響對危險之估計，據
      此主張解除系爭保險契約，顯屬有據，關此原審之認事用
      法顯有違誤。
    (3)再有關原審判決指出，對於保險人之書面詢問事項，僅以
      口頭說明，而未以書面聲明，仍應生告知之效力，而認要
      保人乙○○將上訴人因疝氣住院之情事口頭告知業務員認
      為已盡說明義務，惟依保險法第64條第1項之規定，係賦
      予要保人對於保險人之書面詢問事項負有據實說明之義務
      ，既係書面詢問，自應以書面回答，此應係法律特別規定
      之要式行為，倘要保人以口頭告知亦足對書面詢問發生說
      明之效力，將使該規定成為具文，且易發生要保人事後爭
      執其告知內容究竟如何為其真意之糾紛，當非立法者規範
      之本意，是原審關於口頭說明亦生告知效力之見解，恐有
      違誤等語。
貳、本院之判斷
一、本件原判決以：
（一）按訂立契約時，要保人對於保險人之書面詢問，應據實說
      明。要保人故意隱匿，或因過失遺漏，或為不實之說明，
      足以變更或減少保險人對於危險之評估者，保險人得解除
      契約；其危險發生後亦同，但要保人證明危險之發生未基
      於其說明或未說明之事實時，不在此限，保險法第64 條
      第1、2項定有明文。其立法意旨，固係因基於保險契約係
      最大誠信契約及保費公平分擔、契約對價平衡原則，故課
      以要保人於投保時，對於保險人之書面詢問負有據實告知
      之義務，俾保險人就危險之估計能作正確之判斷。一方面
      由於保險事業之經營上，保險人必需就擔負之危險，知悉
      有關其測定之重要事項，故對最能知悉其事實之要保人明
      文規定使其負擔此一義務；另一方面，保險人乃具有從事
      保險營業之專門知識與經驗者，對於業務之經營，自須盡
      較常人為高之注意義務，故保險人亦不得僅依要保人之聲
      明為估定危險之唯一依據，仍須就訂約有關事項為適當之
      調查。又保險公司之業務人員，一般均為保險公司所招募
      者，其為保險公司招攬保險，並領有底薪，屬保險公司之
      職員，應認為係保險人之使用人，可類推適用民法第224
      條債務人之使用人關於故意或過失責任之規定，則保險公
      司就其使用人之過失，應與自己之過失負同一責任，尚不
      得以要保人或被保險人故意隱匿或為不實之說明，而主張
      解除保險契約（最高法院85年度臺上字第179號判決參照)
      。而要保人如已將應告知之事實對業務人員告知，自應認
      為已發生告知之效力，且對於保險人之書面詢問，僅以口
      頭說明，而未以書面聲明，仍應生告知之效力。
（二）查邵文豪為上訴人公司之業務經理兼業務員，與上訴人訂
      有聘僱契約、承攬合約，上訴人每月依約給付底薪、獎金
      予邵文豪一節，為兩造所不爭，則邵文豪負責招攬保險業
      務，為上訴人公司之使用人，堪予認定。又於系爭保險契
      約簽訂之過程中，被上訴人之法定代理人乙○○已口頭告
      知邵文豪被上訴人曾因疝氣開刀住院數天，並向南山人壽
      公司請領保險金額，而邵文豪亦將被上訴人原投保之南山
      人壽保險契約帶回研究評估，該契約亦記載「被保險人因
      感冒引起急性支氣管炎，住院6天，於93年4月22日出院，
      目前並無服藥，一切正常，台中港澄清醫院，病歷號碼00
      00000，如須調閱病歷，請幫忙」等文字。另系爭保險契
      約之書面詢問事項，亦係由邵文豪代為填等事實，均為兩
      造所不爭執，並有邵文豪親自撰寫給上訴人公司之報告書
      在卷可證，顯見本件要保人乙○○已盡說明之義務，而邵
      文豪既為上訴人之使用人，要保人乙○○已對其據實陳述
      之效力應及於上訴人；再者，邵文豪親自撰寫給上訴人公
      司之報告書亦記載：「…本人自認為被保人住院應該未達
      七天，所以並未告知公司…」，則上訴人之使用人邵文豪
      既未盡調查之義務，致未能將被上訴人之前所有病史填寫
      於要保書，仍屬上訴人之行為，則由前開系爭保險契約簽
      訂之過程觀之，以被告係一具有從事保險營業之專門知識
      與經驗者，要難認要保人乙○○關於系爭保險契約之重要
      事項有故意隱匿遺漏或為不實說明，而違反據實告知義務
      ，因之，上訴人仍以要保人乙○○有故意隱匿或為不實之
      說明，解除系爭保險契約，即不足採，因而判決上訴人應
      依系爭保險契約之約定，給付被上訴人保險金額34,500元
      ，及自起訴狀繕本送達被告翌日即95年10月15日起至清償
      日止，按年息百分之5計算之利息，並依職權宣告假執行
      ，經核於法並無違誤。
二、上訴意旨雖以前開情詞置辯，惟查：
（一）按保險法第64條第1項規定：訂立契約時，要保人對於保
      險人之書面詢問，應據實說明。係採書面詢問主義，亦即
      要保人據實說明之義務之範圍，僅限定於保險人書面詢問
      之事項，對於保險人未以書面詢問之事項，則不負有說明
      之義務。換言之，前揭規定並非採無限告知主義，亦即並
      不要求要保人對於不論自已確知已否之事項，均應盡量說
      明，且說明之事項須與客觀存在之事實相符。又依前揭法
      條之文義，僅規定保險人要求要保人說明應以書面為之，
      並未規定要保人履行說明義務亦需以書面為之，解釋上，
      書面或口頭，均無不可。固然採書面說明義務之旨趣，一
      方面在限定說明義務之範圍，另一方面亦在避免日後糾紛
      發生時舉證之困難，故實務上多由精通保險技術之保險人
      規劃設計書面詢問單（通常係記載於要保書），而於詢問
      事項之下預留空白，俾要保人得以勾選，或以其他文字、
      符號等簡單方式作答。然不能據此推論要保人履行告知義
      務必定要以書面為之，且須與詢問事項記載於同一書面，
      如有其他證據證明要保人已以其他書面或其他方式履行告
      知義務，自不能認其違反告知義務。其次，保險對要保人
      而言，為危險之移轉，對保險人而言，則為危險之承擔，
      保險人究承保何種危險，以及如何評估欲承保之危險，保
      險人自較要保人具有更多保險之專業知識及資源以評估之
      ，前揭書面詢問之本質即屬於調查及評估危險，是不能謂
      保險人全無調查之義務。又要保人或被保險人於投保時均
      應保險人之要求同意保險公司查閱被保險人相關之醫療紀
      錄及病歷資料，且同意保險公司將要保書上所載被保險人
      之資料轉送產、壽險公會建立電腦連線，以作為其會員公
      司受理被保險人投保時之參考，此有本件保險契約之要保
      書及被保險人之前投保南山人壽之要保書在卷可稽（見原
      審卷第71、109頁背面），此亦可說明保險人於同意承保
      與否之前，就危險之估定亦須從事必須之調查。尤其要保
      人經由前揭書面詢問而有跡象顯示須進一步調查者，即應
      予以調查，凡經調查所可獲知之事項，不得再主張要保人
      違反說明義務而解除契約。
（二）本件被上訴人之法定代理人乙○○於邵文豪詢問時，曾告
      知被上訴人曾因疝氣開刀住院數天，並向南山人壽公司請
      領保險金額，而邵文豪亦將被上訴人原投保之南山人壽保
      險契約帶回研究評估，該契約要保書記載「被保險人因感
      冒引起急性支氣管炎，住院6天，於93年4月22日出院，目
      前並無服藥，一切正常，台中港澄清醫院，病歷號碼0000
      000，如須調閱病歷，請幫忙」等文字（見原審卷第119頁
      ），此為原審合法確定之事實。另前開南山人壽保險契約
      之健康告知書亦記載：被保人因感冒引起急性支氣管炎住
      院，目前正常，台中中港澄清醫院，病號0000000等語（
      見原審卷第120頁反面）。且證人邵文豪於原審證稱：乙
      ○○有提供南山人壽的保單給伊，上面有提到陳茗傑因為
      疝氣住院六天，伊回去有稍微看過等語（見原審卷第179
      頁）。上訴人於原審復自承：邵文豪確實是上訴人公司之
      業務經理，確實有看過被上訴人所有有關南山人壽保險契
      約之資料；南山的保單是寫因為感冒引起支氣管炎而住院
      ，疝氣只是當時雙方口頭提到而已等語（見原審卷第48、
      179頁）。足見本件要保人乙○○除以口頭告知被上訴人
      曾因疝氣開刀住院數天，曾向南山人壽請領保險金之外，
      另交付先前投保之南山人壽保險要保書等書面資料，該要
      保書等書面上已記載被上訴人曾因感冒引起急性支氣管炎
      ，住院6天，於93年4月22日出院，並記載就醫醫院及病歷
      號碼等情，要保人乙○○及被上訴人復同意上訴人得向相
      關醫療院所查閱被上訴人相關之醫療紀錄及病歷資料，稍
      有專業經驗之保險業務員，依通常之注意，理當會向該醫
      院調閱病歷。況邵文豪復代理被上訴人之法定代理人乙○
      ○解除被上訴人向南山人壽公司投保之醫療險，此有南山
      人壽契約變更保單補發申請書在卷可憑（見原審卷第110
      至112頁），當時亦可向同業查詢被上訴人辦理出險請領
      保險金之情形，換言之，邵文豪只要為通常之注意，作進
      一步之調查，應能查悉被保險人於93年4月9日至94年4月
      22 日住院究竟是6天或14天，以及被上訴人另兩次分別為
      19 天與15天之住院病史，詎邵文豪全未調查，其為上訴
      人之使用人，就保險契約之成立，自有過失，依前揭說明
      ，上訴人不得再以要保人違反告知義務為由解除契約拒絕
      給付保險費。原審本此意旨為上訴人敗訴之判決，並依職
      權宣告假執行，經核於法並無不合。上訴人仍執前詞，指
      摘原判決不當，求予廢棄改判如上訴聲明所示，為無理由
      ，應予駁回。
、結論：本件上訴為無理由，依民事訴訟法第436條之32第2項
    、第449條第1項、第78條、第436條之19第1項，判決如主文
    。
中　　華　　民　　國　　96　　年　　7 　　月　　20　　日
                  民事第一庭  審判長法  官  張瑞蘭
                                    法  官  卓進仕
                                    法  官  黃渙文
正本證明與原本無異。
不得上訴。
中　　華　　民　　國　　96　　年　　7 　　月　　20　　日
                                    書記官
